【裁判字號】    97,台上,3150
【裁判日期】    970710
【裁判案由】    違反貪污治罪條例
【裁判全文】
最高法院刑事判決            九十七年度台上字第三一五○號
上  訴  人  乙○○
選任辯護人  林國泰律師
上  訴  人  甲○○
上列上訴人等因違反貪污治罪條例案件，不服台灣高等法院花蓮
分院中華民國九十七年一月二十二日第二審判決（九十六年度上
訴字第二三一號，起訴案號：台灣花蓮地方法院檢察署九十四年
度偵字第一八○三、一八○四、一八○五、一九九一號），提起
上訴，本院判決如下：
    主  文
原判決關於乙○○部分撤銷，發回台灣高等法院花蓮分院。
其他上訴駁回。
    理  由
一、發回部分（即乙○○部分）：
本件原判決認定上訴人乙○○有其事實欄二所載之犯行，因而撤
銷第一審關於乙○○部分之判決，依修正前刑法連續犯、牽連犯
規定，從一重改判論處乙○○依據法令從事公務之人員，對於違
背職務之行為，收受不正利益罪刑，固非無見。
惟查：(一)、提起上訴，應以上訴書狀提出於原審法院為之。又文
書由非公務員制作（製作）者，應記載年、月、日並簽名。其非
自作者，應由本人簽名，不能簽名者，應使他人代書姓名，由本
人蓋章或按指印，刑事訴訟法第三百五十條第一項、第五十三條
定有明文。乙○○於第一審法院判決有罪後，不服該判決，係由
曾泰源律師代為製作上訴狀（上訴人為被告乙○○），上訴於第
二審法院。惟乙○○並未依上開規定在上訴狀簽名、蓋章或按指
印，而曾泰源律師復未表明係依刑事訴訟法第三百四十六條規定
為被告之利益而上訴（見原審卷第二十四頁），則乙○○在第二
審上訴之程式，是否有欠缺？應否定期命補正？原審未予斟酌，
即遽為實體判決，自有未合。(二)、貪污治罪條例第十條規定應予
追繳沒收或發還被害人者，係以被告貪污所得之財物為限，「不
正利益」既無明文規定，自不能包括在內（本院七十四年台上字
第一三五五號判例參照）。原判決既認定，乙○○係收受價值新
台幣（下同）三千四百元之「不正利益」（見原判決第二頁倒數
第二行、第三行）。如果無訛，則該「不正利益」即不在貪污治
罪條例第十條所規定，應予追繳沒收或發還被害人之財物範圍內
。乃原判決竟依貪污治罪條例第十條第一項、第二項，諭知乙○
○「所得不正利益三千四百元應予追繳沒收，如全部或一部無法
追繳時，以其財產抵償之」，自有適用法則不當之違誤。(三)、有
事實足認被告或犯罪嫌疑人有通訊保障及監察法第五條第一項所
列各款罪嫌之一，並危害國家安全或社會秩序情節重大，而有相
當理由可信其通訊內容與本案有關，且不能或難以其他方法蒐集
或調查證據者，得發通訊監察書；該通訊監察書，偵查中由檢察
官依司法警察機關聲請或依職權核發，審判中由法官依職權核發
，修正前（即行為時）之通訊保障及監察法第五條定有明文（按
現行法已修正，均由法院核發通訊監察書）。本件原判決認定乙
○○對於違背職務之行為，收受不正利益，已引用通訊監察譯文
及錄音對話之內容採為不利於乙○○之證據（見原判決第四頁第
二十二行至第五頁第十二行、第六頁第三行至第二十二行）。惟
乙○○及其選任辯護人於原審，已質疑本件通訊監察書之核發，
是否合於法定程序，並否認該監聽譯文（按似指監聽之錄音內容
）之證據能力（見原審卷第一六八頁、第一七二頁）。而本件卷
內，並無核發通訊監察書之相關資料，亦無通訊監察書附卷可供
查考，則前揭辯解是否屬實？即與乙○○之利益有重大關係，基
於公平正義之維護，自有究明之必要。乃原審未予查明，理由內
亦毫無說明，即遽行判決，亦難昭折服。(四)、無期徒刑不得加重
，刑法第六十五條第一項定有明文。而貪污治罪條例第四條第一
項第五款之對於違背職務行為，收受賄賂或不正利益罪，法定本
刑為「無期徒刑或十年以上有期徒刑，得併科新台幣一億元以下
罰金」。其法定最高本刑為無期徒刑部分，依法不得加重，乃原
判決依貪污治罪條例第七條規定對乙○○加重其刑時，竟未予區
分，就無期徒刑部分一併加重其刑（見原判決第八頁第二十一行
），亦有適用法則不當之違法。以上或為上訴意旨指摘所及，或
為本院得依職權調查之事項，應認原判決關於乙○○部分，有撤
銷發回更審之原因。原判決認為有牽連犯裁判上一罪關係之洩漏
國防以外秘密，及原判決對乙○○說明不另為無罪諭知部分，基
於審判不可分原則，併予發回。
二、駁回部分（即甲○○部分）：
按刑事訴訟法第三百七十七條規定，上訴於第三審法院，非以判
決違背法令為理由，不得為之。是提起第三審上訴，應以原判決
違背法令為理由，係屬法定要件。如果上訴理由書狀並未依據卷
內訴訟資料，具體指摘原判決不適用何種法則或如何適用不當，
或所指摘原判決違法情事，顯與法律規定得為第三審上訴理由之
違法情形，不相適合時，均應認其上訴為違背法律上之程式，予
以駁回。本件上訴人甲○○上訴意旨略稱：(一)、甲○○自服務警
界，即戰戰兢兢於工作，不曾受記過以上之處分，前曾因參與修
繕辦公廳舍，不慎從高處摔落，致左手骨折，造成殘障。民國八
十六年間，且因成績優異，獲內政部警政署頒績優警察獎章。(二)
、九十二年十月間，因一時心軟，導致涉案。惟嗣後已辭去警職
，付出極大代價。(三)、甲○○尚需照顧離婚之兄、姊，請再予減
輕其刑，給予自新之機會云云。
惟查：上訴第三審法院之案件，是否以判決違背法令為上訴理由
，應就上訴人之上訴理由書狀加以審查，至原判決究有無違法，
與上訴是否以違法為理由為兩事。如上訴理由書狀非以判決違法
為上訴理由，其上訴第三審之程式即有欠缺，應認上訴為不合法
，依刑事訴訟法第三百九十五條前段予以駁回（本院七十一年台
上字第七七二八號判例參照）。本件原判決綜合全案卷證資料，
本於事實審法院之推理作用，認定甲○○有其事實欄一所載之犯
行，因而撤銷第一審關於甲○○部分之判決，改判論處甲○○依
據法令從事公務之人員，對於違背職務之行為，收受賄賂罪刑，
已依據卷內資料，敘明其所憑之證據及認定之理由。甲○○上訴
意旨，對於原判決所為前揭論斷，究竟如何違背法令，並無一語
為具體之指摘，其所為上開陳述，顯與法律規定得為第三審上訴
理由之違法情形，不相適合。其上訴違背法律上之程式，應予駁
回。
據上論結，應依刑事訴訟法第三百九十五條前段、第三百九十七
條、第四百零一條，判決如主文。
中    華    民    國  九十七  年    七    月    十    日
                      最高法院刑事第七庭
                          審判長法官  謝  俊  雄
                                法官  陳  世  雄
                                法官  魏  新  和
                                法官  吳  信  銘
                                法官  徐  文  亮
      本件正本證明與原本無異
                                      書  記  官
中    華    民    國  九十七  年    七    月   十四   日
                                                      Ｅ


司法院資訊處製作；財團法人民間司法改革基金會備份。
